【裁判字號】    89,台上,7841
【裁判日期】    891221
【裁判案由】    偽造有價證券
【裁判全文】
最高法院刑事判決                              八十九年度台上字第七八四一號
    上  訴  人  甲○○
    選任辯護人  詹益煥律師
右上訴人因偽造有價證券案件，不服台灣高等法院中華民國八十七年十月二十日第二
審判決（八十七年度上訴字第一九一號，起訴案號：台灣台北地方法院檢察署八十五
年度偵字第二七八二二號），提起上訴，本院判決如左：
    主  文
原判決撤銷，發回台灣高等法院。
    理  由
本件原判決認定上訴人甲○○原係設於台北市○○○路○段四二號十一樓冠凱貿易有
限公司（下稱冠凱公司）負責人，於民國八十年十二月間，因資金週轉需要，邀同合
夥人周德成，及周妻何美任該公司向中國農民銀行營業部貸款之保證人，並於同年
十二月二十三日十四時許，帶同上開銀行職員李進倫，至周德成台南市○○路○段二
六五巷一弄五號住處，與周德成及何美對保，並由周德成、何美二人分別在該銀
行之約定書上「核對約定書人」欄及「立約定書人」欄上簽章，詎因前周德成所提供
設定最高限額新台幣（下同）二千萬元抵押權之坐落台南市○○段五八二地號土地，
押值不足，上訴人竟未經周德成同意，盜用周德成置於冠凱公司由其保管之印文為「
周德成」之印章，並委由不知情之不詳姓名年籍之人偽刻印文為「何美」之印章，
再命不知情之該公司職員林麗真（業經檢察官另為不起訴處分），至上開銀行取回前
揭約定書，並蓋用前開印文於前揭約定書上前揭欄位，並由林麗真在其上加註「憑一
式有效」等字，予以變造；嗣經上開銀行核定冠凱公司之授信額度後，基於同前概括
犯意，先後多次，連續持前揭印章，於八十一年三月二日，蓋用於前揭銀行之金額為
二千五百萬元之「授信綜合額度契約」之連帶保證人欄上，於八十一年五月二十八日
蓋用於金額為三千五百萬元之「授信綜合額度契約」之連帶保證人欄上，八十二年五
月二十八日蓋用於金額為三千五百萬元之「授信綜合額度契約」之連帶保證人欄上，
及金額為四千二百萬元之本票發票人欄，並偽造周德成、何美名義之「無租賃切結
書」；其後為符合前揭銀行之貸款規定，又於八十三年五月二十八日蓋用於金額為三
千五百萬元之本票發票人欄上，而偽造周德成、何美為該紙本票之共同發票人，同
月三十日蓋用於「授信綜合額度契約」之連帶保證人欄上，並據以向前揭銀行貸款，
足生損害於周德成、何美、中國農民銀行，嗣冠凱公司結束後，周德成始得知上情
等情。因而維持第一審判決論處上訴人意圖供行使之用而偽造有價證券罪刑之判決，
駁回上訴人在第二審之上訴。固非毫無見地。
惟查：(一)、偽造之有價證券，偽造之印章、印文或署押，不問屬於犯人與否，沒收之
；刑法第二百零五條、第二百十九條分別定有明文，此係採義務沒收主義。第一審判
決既認定上訴人先後在發票日八十二年五月二十八日、金額四千二百萬元及八十三年
五月二十八日、金額三千五百萬元本票上偽造共同發票人周德成、何美之名義與上
訴人、邱銘亮等人共同簽發上開本票各一紙，竟漏未依刑法第二百零五條將上開偽造
關於共同發票人周德成、何美部分之支票沒收（若將上開部分之支票沒收，則該偽
造本票上偽造之發票人周德成、何美之署押及何美印文，自勿庸再為沒收之諭知
）。又卷查上訴人在中國農民銀行八十年十二月二十三日約定書、八十一年三月二日
授信綜合額度契約、八十一年五月二十八日授信綜合額度契約、八十二年五月二十八
日授信綜合額度契約、八十三年五月三十日授信綜合額度契約上所偽造之「何美」
之印文，分別為二枚、三枚、三枚、四枚、三枚（見偵查卷第三六頁、第四五頁、第
四九頁、第五五頁、第五七頁），第一審判決竟僅諭知該判決附表上之約定書、授信
綜合額度契約上「何美」印文一枚均沒收，而未為全部沒收之諭知，原判決未予糾
正，予以維持，同有適用法則不當之違誤。又上開之授信綜合額度契約上連帶保證欄
及「無租賃切結書」立切結書人欄之周德成、何美之簽名（署押）、何美印文，
第一審判決及原判決於理由內雖均敘明該部分係上訴人指示不知情之林麗真所偽造，
惟於事實欄內均未就此部分予以明確記載，且該部分書寫周德成、何美之簽名及在
「無租賃切結書」上偽蓋何美印文，是否有涉及偽造署押、印文（見原審卷第六四
頁）？是否應依刑法第二百十九條規定併宣告沒收？第一審法院及原審均未予以明白
認定，亦同有判決理由不備之違法。(二)、科刑之判決書，其所載事實理由與所宣告之
主文，必須相互一致，否則即有理由矛盾之違法。本件第一審判決事實、理由欄均認
定上訴人有連續行使前揭偽造共同發票人周德成、何美名義之本票，並於論結欄引
用刑法第五十六條，惟於主文僅諭知「甲○○意圖供行使之用，而偽造有價證券……
」，而漏載「連續」二字，致主文與事實、理由彼此間不相一致，原判決亦未予糾正
，亦同有理由矛盾之違法。(三)、依第一審判決及原判決理由既認定上訴人係利用不知
情之林麗真同時偽造前揭以周德成、何美名義為共同發票人之本票及無租賃切結書
、授信綜合額度契約，如果無訛，則其因侵害數個人法益，即係一行為觸犯數罪名之
想像競合犯，第一審判決對此未予論述，原判決未予糾正，亦同有理由不備及不適用
法則之違誤。(四)、審理事實之法院對於被告有利及不利之證據，應一律注意，詳為調
查，綜合全案證據資料，本於經驗法則以定其取捨，並將取捨證據及得心證之理由於
判決內詳為說明。故證據雖已調查，而尚有其他部分並未調查，仍難遽為被告有利或
不利之認定；如有應調查之證據未予調查，率行判決，其判決當然為違背法令。卷查
告訴人周德成、何美在偵審中指陳彼二人有在中國農民銀行八十年十二月二十三日
約定書上之「立約定書人」欄及「核對立約定書人」欄簽名，而該約定書無非欲在擔
保冠凱公司日後向中國農民銀行借款之清償，且告訴人等於告訴狀已載明由告訴人等
提供坐落台南市○○區○段地號○五七八、○五八二號兩筆土地暨建號一八○號建物
設定最高限額二千萬之抵押權予中國農民銀行，作為冠凱公司之物上保證，此有上開
土地、建物設定抵押謄本在卷可憑（見偵查卷第九頁），顯見告訴人等同意以上開土
地、建物設定抵押權予中國農民銀行以擔保冠凱公司向該銀行在額度二千萬元內之借
款，而該抵押設定登記期限載明存續期間：自八十一年二月二十四日至一一一年二月
二十四日，則告訴人等就前開八十一年三月二日所簽立之借款額度一千九百萬元之中
國農民銀行授信綜合額度契約（該契約內亦載明立約人提供擔保品，詳如抵押權設定
契約書），有無概括授權上訴人為之，已不無疑義。又刑法上之偽造文書罪，須以足
生損害於公眾或他人為成立要件；本件上訴人雖有指示不知情之陳麗真未經告訴人等
之同意，以告訴人等名義書立之「無租賃切結書」，惟該「無租賃切結書」無非係上
訴人應中國農民銀行之要求所書立，以茲為放貸款項之條件，則上訴人偽造上開告訴
人等名義所書立之「無租賃切結書」，是否足生損害告訴人等之權益？又告訴人等究
竟有無在上開土地、建物抵押權設定申請書上簽名？此與判斷告訴人等有無默示或概
括同意上訴人就冠凱公司日後向中國農民銀行二千萬元額度內之借款同意擔任連帶保
證人，至有關係，自有待查明釐清。原審對於上開疑點未予調查釐清，即遽行判決，
尚嫌速斷。以上諸端，或為上訴意旨所指摘，或為本院得依職權調查之事項，應認原
判決有撤銷發回更審之原因。
據上論結，應依刑事訴訟法第三百九十七條、第四百零一條，判決如主文。
中      華      民      國    八十九    年     十二     月    二十一    日
                              最高法院刑事第九庭
                                  審判長法官  曾  有  田
                                        法官  陳  宗  鎮
                                        法官  劉  介  民
                                        法官  魏  新  和
                                        法官  蕭  權  閔
      右正本證明與原本無異
                                              書  記  官
中      華      民      國    八十九    年     十二     月    二十九    日


司法院資訊處製作；財團法人民間司法改革基金會備份。
